【裁判字號】    98,交抗,1743
【裁判日期】    980720
【裁判案由】    違反道路交通管理處罰條例
【裁判全文】
臺灣高等法院交通事件裁定            98年度交抗字第1743號
抗告人  即
原處分機關  交通部公路總局新竹區監理所
受 處分 人  甲○○
上列抗告人因受處分人違反道路交通管理處罰條例案件，不服臺
灣桃園地方法院交通法庭，中華民國98年6 月5 日所為裁定（98
年度交聲字第889 號），提起抗告，本院裁定如下：
    主  文
抗告駁回。
    理  由
一、原裁定詳如附件所載。
二、本件抗告意旨略以：考量道路交通管理處罰條例第1 條所
    定「為加強道路交通管理，維護交通秩序，確保交通安全，
    制定本條例」之立法目的，如對於酒精濃度超過規定而駕駛
    汽車之行為人，僅限制其不得駕駛該級類汽車，而仍得駕駛
    其他級類汽車，顯難以達成上開「確保交通安全」法意，亦
    不符社會大眾之期待與各交通相關機關維護民眾「行的安全
    」之責任與義務。由道路交通管理處罰條例整體制度之概
    念與設計觀察，汽車駕駛執照所許可之駕駛權利範圍大小雖
    有不同，但卻非全然無關，參考道路交通管理處罰條例第21
    條、第21條之1 、第22條等規定，對於僅領有較低級類駕駛
    執照而駕駛較高級類汽車之駕駛行為，係立法予以類型化加
    以處罰，而非一律認為未領有所駕駛車類之許可憑證（駕駛
    執照）即為「未領有駕駛執照駕車（無照駕駛）」，故概念
    上僅領有較低級類駕駛執照而駕駛較高級類汽車之駕駛行為
    ，係駕駛資格瑕疵之行使權利過當行為，而非完全不具駕駛
    資格之無照駕駛行為，是對於道路交通管理處罰條例所定應
    吊扣或吊銷駕駛執照處分者，自亦不得認無「駕駛執照」可
    供處分或執行，亦無法將其作為合法駕駛車輛依據之汽車駕
    駛執照切割處罰。又駕駛某特定汽車雖所需具備特定資格
    與技術不同，因而以操作難易度而有「由易而難」逐步取得
    較高難度車類駕駛資格之制度設計，然無論駕駛何種汽車所
    應遵守相同之基本行為規範相同，則駕駛行為、用路行為出
    現嚴重瑕疵，而應限制其駕駛資格避免繼續為害之必要性，
    即不因所需駕駛技術不同而有區別，故對於僅領有單一駕駛
    執照之駕駛人既係基於該駕駛資格而受法律評價，當不得免
    於限制或剝奪該駕駛憑證權利之處罰，否則難以維持處罰之
    公平性。再因無其他法律得以限制其原持有駕駛執照之資格
    權利，則行為人仍得繼續使用較高等級駕駛執照次等級之車
    輛違規時，若僅能吊扣其所駕駛之該等級車輛駕駛執照，無
    異宣告免除此項違規行為所應吊扣執照之處罰，且任令駕駛
    人得再持用較高等級駕駛執照駕駛次等級之車輛，有失道路
    交通管理處罰條例規定以吊扣駕駛執照之方式，禁止駕駛人
    對他人法益、公共安全有重大危害行為之立法目的，甚且變
    相鼓勵社會大眾多考一等級之駕駛執照，而可免除違規時受
    到吊扣執照之處罰，無疑成為保護用路安全之漏洞。是以道
    路交通管理處罰條例第35條第1項第1款規定之「吊扣駕駛執
    照」，係指「吊扣駕駛人酒後違規駕駛時，駕駛該違規車輛
    所憑之駕駛執照」。本件受處分人既持用駕照種類為職業聯
    結車駕駛執照駕駛輕型機車，該駕駛執照即等同其得憑以駕
    駛輕型機車駕駛執照，故其於駕駛輕型機車違規時，依法吊
    扣其所持用駕駛之駕照種類為職業聯結車駕駛執照，自不違
    反比例原則。且參照大法官會議第284號及第531號解釋之精
    神，為維護道路使用人生命安全、身體健康之必要公共政策
    ，責令駕駛人善盡行車安全之社會責任，屬維持社會秩序及
    增進公共利益所必要。吊扣駕照1 年處分，並非處罰性質
    之「秩序罰」，毋寧係預防將來再犯危險之「管制罰」，與
    行政罰鍰及刑事處罰之性質不同；至於受處分人既有違規行
    為，其遭受吊扣職業聯結車執照，是否因此家計陷入困難，
    尚非原處分機關所得審究，為維護道路交通管理目的及公平
    性原則，請將原裁定撤銷。
三、經查：
  (一)按汽車駕駛人，駕駛汽車經測試檢定酒精濃度超過規定標準
    者，處新臺幣1 萬5千元以上6萬元以下罰鍰，並當場移置保
    管其車輛、吊扣其駕駛執照1 年，道路交通管理處罰條例第
    35條第1項第1款明文規定。又道路交通管理處罰條例第68條
    於94年12月14日修正，並自95年3月1日施行。修正前規定：
    「汽車駕駛人，因違反本條例及道路交通安全規則之規定，
    受『吊扣或』吊銷駕駛執照處分時，『吊扣或』吊銷其持有
    各級車類之駕駛執照」；而修正後則規定：「汽車駕駛人，
    因違反本條例及道路交通安全規則之規定，受吊銷駕駛執照
    處分時，吊銷其持有各級車類之駕駛執照」。修正後條文即
    將原條文中「吊扣或」3 字刪除。查其立法過程：該條文修
    正前原提案修正條文為：「汽、機車駕駛人，因違反本條例
    及道路交通安全規則之規定，受『吊扣或吊銷』駕駛執照處
    分時，『吊扣或吊銷』其違法或違規當時所駕駛車輛之駕駛
    執照」，交通部於委員審查會時表達反對意見，認為此修正
    結果將產生如駕駛人以其領有的聯結車、大客車或大貨車駕
    駛執照駕駛小型車，而有違規酒後駕車、肇事逃逸等情時，
    將無法吊扣或吊銷其所持大型車駕駛執照，以達有效處罰與
    維護道路交通安全之目的。但立法者考量因違規而吊扣駕照
    ，不宜連同其他職業上、生活上所需的駕照一併吊扣；否則
    恐影響人民工作及生活甚鉅，有失之過酷等情，最終協商通
    過道路交通管理處罰條例第68條，將「吊扣或」3 字刪除。
    以上立法過程，有立法院公報94卷48期3430號二冊頁 107至
    136 、94卷70期3452號頁135至141參照。立法意旨在於違規
    行為對道路交通秩序的維持及道路交通安全已生較大影響，
    故規定吊扣或吊銷其持有各級車類駕駛執照，以限制繼續駕
    車行駛道路的權利，屬於駕駛行為的限制，並不因所持駕駛
    執照種類不同而有所差異。修正後道路交通管理處罰條例第
    68條將原有條文中「吊扣或」3 字刪除，參酌上述立法理由
    及立法經過，依修正後條文，受「吊銷駕照」處分者，仍維
    持吊銷其持有各級車類駕駛執照；至於受「吊扣駕照」處分
    者，則僅以「吊扣」其違法或違規當時所駕駛車輛駕駛執照
    ，不再吊扣其持有的各級車類駕駛執照。原處分機關就受處
    分人所為違反道路交通管理處罰條例第35條第1項第1款的違
    規行為，予以吊扣行為人所持有、與違規駕駛車輛無關的其
    他車類駕駛執照，與修法意旨並不相符。
  (二)行政行為，採取方法所造成的損害不得與目的利益顯失均衡
    ，行政程序法第7條第3款及行政罰法第18條有明文規定。原
    處分機關以受處分人駕駛自用小客車，逕吊扣其大貨車職業
    駕駛執照取代。雖為達成限制駕駛人繼續駕駛的目的，卻同
    時限制受處分人駕駛大貨車的工作權，應認有失均衡。行政
    行為，非有正當理由，不得為差別待遇，行政程序法第6 條
    也有明文。監理機關就不同等級車輛對於用路危險性的高低
    給予不同的管理與監督，以符合實際需求。受處分人未持有
    小型車職業駕駛執照而酒後駕車，其所造成的用路危險性，
    與一般擁有小型車職業駕駛執照者酒後駕駛自用小客車並無
    不同。若竟裁處吊扣受處分人的聯結車職業駕駛執照，違反
    相同案件不得差別待遇原則且逾越修正後道路交通管理處罰
    條例第68條規範意涵及範圍。且憲法第15條明文規定保障人
    民工作權及生存權，駕駛人的違規行為固應受處分，但裁處
    範圍、方式與手段等，應遵守依法行政及比例原則。就受處
    分人酒後違規駕駛自用小客車行為，吊扣其持有的聯結車職
    業駕駛執照，同時將一併剝奪受處分人駕駛聯結車的權利，
    對受處分人生活權益所造成過大之損害。
  (三)綜上，原審基此認受處分人確實有酒後駕車之違規行為，而
    原處分機關依違反道路交通管理處罰條例第35條第1 項第 1
    款及道路交通管理事件統一裁罰基準及處理細則第43條、第
    44條及第67條等規定，於98年3 月4 日以桃監裁罰字第裁52
    -DB0000000號違反道路交通管理事件裁決書裁處受處分人罰
    鍰新臺幣49,500元，吊扣駕駛執照12個月，及施以道安講習
    ，嗣受處分人前揭酒後駕車犯行，已經原審以97年度桃交簡
    字第2045號刑事簡易判決判處有期徒刑2 月確定，乃基於一
    事不二罰原則，就上開罰鍰部分並裁處免罰在案。本件係針
    對吊扣受處分人駕駛執照12個月之處分，以原處分機關僅能
    吊扣受處分人自用小客車駕駛執照，而不得代以吊扣其僅有
    之職業聯結車駕駛執照，認此部分之處分應予撤銷，且因本
    件為單一交通違規行為，吊扣處分與道路安全講習部分無從
    區分，乃應將原處分撤銷，自為裁罰受處分人應接受道路交
    通安全講習。經核並無違誤。是本件抗告，為無理由，應予
    駁回。
四、據上論結，應依道路交通案件處理辦法第26條，刑事訴訟法
    第412 條，裁定如主文。
中    華    民    國    98    年    7     月    20    日
                  刑事第十庭審判長法  官  楊炳禎
                                  法  官  李春地
                                  法  官  陳春秋
以上正本證明與原本無異。
不得再抗告。
                                  書記官  駱國堯
中    華    民    國    98    年    7     月    20    日


司法院資訊處製作；財團法人民間司法改革基金會備份。
